【裁判字號】    97,訴,366
【裁判日期】    970507
【裁判案由】    塗銷所有權移轉登記等
【裁判全文】
臺灣臺南地方法院民事判決               97年度訴字第366號
原      告  力興資產管理股份有限公司
法定代理人  甲○○
訴訟代理人  戊○○
被      告  丙○○
            乙○○
前二人共同
訴訟代理人  丁○○
上列當事人間請求塗銷所有權移轉登記等事件，經本院於民國97
年4月23日言詞辯論終結，判決如下：
    主      文
確認被告丙○○與被告乙○○間就坐落台南縣新營市○○段821
建號即門牌號碼台南縣新營市○○路171號建物所為之贈與及所
有權移轉行為不存在。
被告乙○○應將前項建物於民國90年12月13日所為之所有權移轉
登記予以塗銷。
訴訟費用新台幣貳萬貳仟玖佰柒拾捌元由被告負擔。
    事實及理由
一、原告起訴主張：
（一）被告丙○○於民國86年6月17日 向中興商業銀行股份有限
      公司借款，並自86年12月27日起即逾期未還款，經拍賣抵
      押物後，仍受償不足4,240,279元。 又中興商業銀行股份
      有限公司於93年4月16日 已將對被告丙○○及連帶保證人
      丁○○之未償債權新台幣（下同）2,216,655元 （以下簡
      稱系爭債權）以及系爭債權下一切權利、名義、利益、義
      務及責任讓與原告，系爭債權讓與係依金融機構合併法第
      15條第1項第1款及同法第18條第3項規定 「債權讓與之通
      知得以公告方式代之」，並同時公告於民眾日報全國版，
      是系爭債權及其一切權利、名義、利益、義務及責任業已
      合法移轉予原告。
（二）被告丙○○於90年12月13日將其所有坐落台南縣新營市○
      ○段821建號即門牌號碼台南縣新營市○○路171號建物（
      以下簡稱系爭不動產）之所有權以贈與為由移轉登記予被
      告乙○○，究竟有無真實之贈與關係存在，影響系爭不動
      產移轉行為是否生效，對原告之債權有影響，如不訴請確
      認，原告在私法上之法律地位所受侵害之危險即無法除去
      。故原告就系爭不動產贈與及移轉行為存在與否提起確認
      之訴，具有訴訟利益，合先敘明。
（三）原告屢向被告丙○○催討欠款，然被告丙○○卻置之不理
      ，經原告聲請執行被告丙○○之財產及所得，卻一無所獲
      。嗣經原告調查， 始於97年2月27日知悉前揭系爭不動產
      移轉登記情事，惟被告丙○○係自86年12月27日起即逾期
      未還款，觀其逾期還款及系爭不動產移轉登記之日期，被
      告丙○○所為系爭不動產之移轉，顯係為脫免債務而脫產
      之行為，而被告乙○○為被告丙○○之配偶，其對被告丙
      ○○之債務狀況知之甚詳，其於被告丙○○逾期清償原告
      債務後才受贈系爭不動產，其目的應係為妨害債權人債權
      之行使，顯係通謀虛偽意思表示。又系爭不動產之贈與及
      移轉行為既因通謀虛偽意思表示而自始無效，則系爭不動
      產之所有權仍屬於被告丙○○所有，惟被告丙○○怠於行
      使此項權利，原告有保全債權之必要， 自得依民法第242
      條代為訴請塗銷及回復原狀。
（四）被告丙○○將系爭不動產移轉登記予被告乙○○後，已無
      資力可償還債務，造成原告求償之重大困難，故被告丙○
      ○贈與財產行為，不但嚴重損及原告之債權，亦屬詐害債
      權之無償行為，原告亦得訴請撤銷及回復原狀。
（五）聲明：
    1.先位聲明：(1)確認被告丙○○與被告乙○○間就坐落台南
      縣新營市○○段821建號 即門牌號碼台南縣新營市○○路
      171號建物所為之贈與及所有權移轉行為不存在。 (2)被告
      乙○○應將前項建物於民國90年12月13日所為之所有權移
      轉登記予以塗銷，並回復登記為被告丙○○所有。
    2.備位聲明：(1)被告丙○○與被告乙○○間就坐落台南縣新
      營市○○段821建號即門牌號碼台南縣新營市○○路171號
      建物所為之贈與及所有權移轉行為應予撤銷。(2)被告乙○
      ○應將前項建物於民國90年12月13日所為之所有權移轉登
      記予以塗銷，並回復登記為被告丙○○所有。
二、被告方面：被告到場自認原告主張，但希望與原告協商。
三、按確認法律關係之訴，非原告有即受確認判決之法律上利益
    ，不得提起之，民事訴訟法第247條第1項前段定有明文。而
    所謂即受確認判決之法律上利益，係指法律關係之存在不明
    確，致原告在私法上之地位有受侵害之危險，而此項危險得
    以對於被告之確認判決除去之者而言（最高法院42年台上字
    第1031號判例參照）。本件原告主張被告丙○○積欠系爭債
    權及其利息暨違約金未清償，卻於逾期未清償之際移轉系爭
    不動產予被告乙○○，致原告無法就系爭不動產執行受償等
    情，應認被告丙○○與被告乙○○間就系爭不動產所為之贈
    與及所有權移轉行為是否存在，足致原告在私法上之地位有
    受侵害之危險，且此種不確定之狀態得以本件確認判決除去
    。揆諸前揭說明，原告提起本件確認之訴有即受確認判決之
    法律上利益，自應准許。
四、得心證之理由：
（一）原告前揭主張，業據提出與所述相符之借據、執行分配表
      、債權憑證、債權讓與聲明書、債權讓與公告、土地及建
      物登記第二類謄本及戶籍謄本為憑，且為被告所不爭執，
      堪信原告之主張為真實。
（二）按表意人與相對人通謀而為虛偽意思表示者，其意思表示
      無效，民法第87條第1項前段定有明文。次按無效法律行
      為之當事人，於行為當時，知其無效或可得而知者，應負
      回復原狀或損害賠償之責任；債務人怠於行使其權利時，
      債權人因保全債權，得以自己之名義，行使其權利；民法
      第113條及第242條前段亦有明文規定。綜上所述，被告丙
      ○○與其配偶即被告乙○○就系爭不動產以贈與為原因所
      為之所有權移轉登記既屬通謀虛偽意思表示而為無效，則
      原告請求確認被告丙○○與被告乙○○間就系爭不動產所
      為之贈與及所有權移轉行為不存在，自屬有據。又被告乙
      ○○就系爭不動產之所有權移轉登記， 依民法第113條之
      規定，應負回復原狀之責任，而原告為被告丙○○之債權
      人，被告丙○○既怠於行使上開權利，原告自得依民法第
      242條前段規定 ，代位請求被告乙○○塗銷系爭不動產之
      所有權移轉登記。至於被告乙○○塗銷系爭不動產所有權
      移轉登記之法律效果，當然回復為被告丙○○所有，故無
      聲明併為請求之必要，附此敘明。
（三）從而，原告依民法第87條第1項前段、 第242條、第113條
      之規定，先位請求確認被告丙○○與被告乙○○間就系爭
      不動產所為之贈與及所有權移轉行為不存在，被告乙○○
      應將系爭不動產所有權移轉登記予以塗銷，為有理由，應
      予准許。又原告先位之訴既獲勝訴之判決，本院自毋庸就
      其備位之訴再為審酌，附此敘明。
五、按訴訟費用，由敗訴之當事人負擔；法院為終局判決時，應
    依職權為訴訟費用之裁判， 民事訴訟法第78條及第87條第1
    項分別定有明文。經核本件訴訟費用額為22,978元（即第一
    審裁判費），而原告之請求為有理由，爰依上開規定確定被
    告應負擔之訴訟費用如主文第3項所示
六、結論：原告之訴，為有理由，依民事訴訟法第78條、第85條
    第1項前段、第87條第1項，判決如主文。
中    華    民    國    97    年    5     月    7     日
                        臺灣臺南地方法院民事第二庭
                                法  官  王 獻 楠
上為正本，係照原本作成。
如不服本判決，應於本判決送達後20日內提出上訴狀（須按他造
當事人之人數附繕本）。
中    華    民    國    97    年    5     月    7     日
                                書記官  李 靜 怡


司法院資訊處製作；財團法人民間司法改革基金會備份。
